臺灣高等法院刑事判決
109年度上訴字第877號
上  訴  人  
即  被  告  謝芳語

選任辯護人  呂朝章律師
            孫瀅晴律師
上列上訴人因違反毒品危害防制條例案件，不服臺灣士林地方法
院108年度訴字第140號，中華民國108年12月30日第一審判決（
起訴案號：臺灣士林地方檢察署107年度偵字第10416號），提起
上訴，本院判決如下：
    主  文
原判決撤銷。
謝芳語共同販賣第三級毒品未遂，處有期徒刑貳年。緩刑伍年，
並應於判決確定後參個月內，向公庫支付新臺幣伍萬元。
扣案含第三級毒品４－甲基甲基卡西酮、第三級毒品硝甲西泮、第
四級毒品硝西泮成分之褐色粉末陸包（含咖啡包包裝袋陸個，毛
重共陸拾柒點零柒公克，驗前淨重共伍拾玖點陸參公克，驗餘淨
重共伍拾柒點捌參公克）及手機壹支（IMEI：000000000000000
號，含門號0000000000號SIM卡壹張）均沒收。
    事  實
一、謝芳語於民國106年6月下旬某日，向綽號「皮獸」之人以新
    臺幣（下同）4,000元購入含第三級毒品4-甲基甲基卡西酮
    、第三級毒品硝甲西泮、第四級毒品硝西泮之咖啡包（下稱
    本案毒品咖啡包）10包，經飲用4包後剩餘6包。雖知悉4-甲
    基甲基卡西酮、硝甲西泮為毒品危害防制條例所規定之第三
    級毒品；硝西泮則為同條例所定之第四級毒品，不得販賣，
    竟仍與楊家輝（未據起訴）共同基於販賣第三級、第四級毒
    品以營利之犯意聯絡，由楊家輝於107年6月28日下午10時45
    分許使用手機(未扣案)，在網路即時通訊軟體WeChat聊天室
    群組內，以暱稱「加菲」（WeChatID：○○○○）刊登：「桃園
    彩虹筆獨家限量供應」之網路訊息兜售本案毒品咖啡包，並
    約由楊家輝於嗣後有買主洽詢時連絡交易事宜，恰員警執行
    網路巡邏發現，遂向楊家輝佯稱有意購買。楊家輝即與該名
    員警約定以3,000元交易本案含第三級毒品4-甲基甲基卡西
    酮、第三級毒品硝甲西泮、第四級毒品硝西泮之毒品咖啡包
    6包，並連絡謝芳語持用之門號0000000000號手機，由謝芳
    語攜帶毒品前往約定地點交易。謝芳語遂於107年7月4日下
    午8時10分許，攜帶前揭咖啡包6包前往○○市○○區○○街○○巷口
    前，收受佯裝買家之員警所交付3,000元價款，並取出上開
    毒品咖啡包6包時，員警即表明身分予以逮捕而未遂，並經
    員警查扣含有第三級毒品4-甲基甲基卡西酮、第三級毒品硝
    甲西泮及第四級毒品硝西泮成分之本案毒品咖啡包6包（毛
    重共67.07公克，驗前淨重共59.63公克，驗餘淨重共57.83 
    公克）及手機1支（IMEI碼：000000000000000 號，含門號0
    000000000號SIM卡1張），而查獲上情。
二、案經新北市政府警察局新莊分局報告臺灣士林地方檢察署檢
    察官偵查起訴。
    理  由
壹、程序部分
    本件認定事實所引用之非供述證據，並無證據證明係公務員
    違背法定程序所取得，亦無刑事訴訟法第159條之4顯有不可
    信之情況與不得作為證據之情形，且經本院於審理期日依法
    進行證據之調查、辯論，亦應有證據能力。
貳、實體部分
一、認定犯罪事實所憑之證據及理由：
    訊據被告對於上開犯罪事實坦承不諱(見本院卷第68頁)，本
    院經查：
  ㈠被告於楊家輝以WeChat軟體與喬裝毒品買家之員警連絡交易
    後，於事實欄所載時、地，將本案毒品咖啡包6包交付喬裝
    毒品買家之員警等事實，前亦據被告於警詢、偵查、原審準
    備程序及審理中所坦承不諱（見臺灣士林地方檢察署107年
    度偵字第10416號卷【下稱偵卷】第1頁正反面、第39頁、原
    審108年度審訴字第173號卷【下稱審訴卷】第48頁、第64至
    65頁、第172至173 頁），並經證人楊家輝於原審審理中證
    述明確（見訴字卷第144至148頁、第154至164頁），復有新
    北市政府警察局新莊分局職務報告（見偵卷第9頁正反面）
    、新北市政府警察局新莊分局搜索、扣押筆錄、扣押物品目
    錄表（見偵卷第11至13頁）、新莊分局偵查隊對話（微信群
    組）譯文一覽表（見偵卷第18頁正反面）、現場、毒品及手
    機訊息翻拍照片（見偵卷第19至26頁反面）等件存卷可憑，
    及扣案毒品咖啡包6包及手機1支在卷可稽（見偵卷第13頁）
    ，此部分事實堪予認定。
  ㈡扣案毒品咖啡包經以氣相層析／質譜分析法及核磁共振分析法
    鑑驗後，檢出第三級毒品4-甲基甲基卡西酮、微量第三級毒
    品硝甲西泮、微量第四級毒品硝西泮（毛重共67.07公克，
    驗前淨重共59.63公克，驗餘淨重共57.83公克），亦有內政
    部警政署刑事警察局108年2月22日刑鑑字第1078003494號鑑
    定書在卷可查（見訴字卷第47頁），亦與被告之自白供述相
    符。
  ㈢按毒品非法買賣交易之行為，係屬重罪，危害性高，在員警
    積極查緝下，不法交易風險高，毒品取得來源管道極為隱密
    而困難，交易過程為避免遭警方查獲，所花費精神等無形代
    價不貲，為警查獲後數年牢獄之風險又高，此等有形及無形
    成本，自當反映於所交易之毒品售價，且毒品包裝可任意分
    裝或增減其分量，每次買賣之價量，亦隨時隨雙方關係之深
    淺、當時之資力、需求程度及對行情之認知等因素機動調整
    ，則無論以原包裝賣出或分裝後再行出賣之每包售價，均可
    賺取價差而牟得利益，至為昭然；且被告於原審供稱：本案
    毒品咖啡包10包是我用4,000元買的，107年7月4日當日對方
    給我3,000元等語（見訴字卷第64至65頁），此與楊家輝以
    微信與喬裝員警之聯絡過程（見偵卷第23頁反面）及新北市
    政府警察局新莊分局職務報告（見偵卷第9頁）所示楊家輝
    係以1包500元，6包3000元與喬裝員警達成交易合意乙情相
    符。則被告販入本案毒品咖啡包價格為1包400元（計算式：
    4000÷10＝400 ），售出時則為1包500 元，被告自有從中賺
    取差價以牟取利益之意圖甚明。本案係楊家輝與被告共同基
    於販賣毒品以營利之犯意聯絡，與喬裝毒品買家之員警相約
    進行毒品交易，起訴書記載係被告與員警相約交易，漏載楊
    家輝與被告有犯意聯絡乙節，即有違誤，但無礙於公訴事實
    之同一性，爰予更正補充。
  ㈣綜上證據及理由，足認本案事證明確，被告犯行堪予認定，
    自應依法論科。
二、論罪科刑
  ㈠刑事偵查技術上所謂之「釣魚」，係指對於原已犯罪或具有
    犯罪故意之人，以設計引誘之方式，迎合其要求，使其暴露
    犯罪事證，再加以逮捕或偵辦者而言。此乃純屬偵查犯罪技
    巧之範疇，並未違反憲法對於基本人權之保障，且於公共利
    益之維護有其必要性。於此誘捕偵查案件，販毒者雖有販毒
    之故意，且依約攜帶毒品前往交付，並已著手實施販毒之行
    為，然因係受警員引誘偽稱欲購買毒品，警員原無買受毒品
    之意思，其虛與買賣毒品，意在辦案，以求人贓俱獲，伺機
    逮捕，事實上不能真正完成買賣毒品之行為，而應僅論以販
    賣毒品未遂罪（最高法院85年第4次刑庭會議決議參照）。
    是核被告所為，係犯毒品危害防制條例第4條第6項、第3項
    、第4項之販賣第三級、第四級毒品未遂罪。被告與楊家輝
    間，有共同之犯意聯絡與行為分擔，應依刑法第28條之規定
    ，論以共同正犯。
  ㈡扣案毒品咖啡包含有第三級毒品4-甲基甲基卡西酮、硝甲西
    泮及第四級毒品硝西泮成分，其中硝甲西泮及4-甲基甲基卡
    西酮既同為毒品危害防制條例第2條第2項第3款所定之第三
    級毒品，則其品項雖有區別，但於法律評價之意義則為同一
    ，所造成之法益風險程度亦無區別，是就被告販賣該上開二
    種品項之第三級毒品未遂犯行，為單純一罪。而被告販賣同
    時含有第三級毒品及第四級毒品之本案毒品咖啡包，則為以
    一販賣行為，觸犯販賣第三級毒品未遂罪及販賣第四級毒品
    未遂罪二罪，為想像競合犯，應依刑法第55條之規定，從一
    重之販賣第三級毒品未遂罪處斷。公訴意旨雖未就被告販賣
    第三級毒品硝甲西泮及第四級毒品硝西泮未遂部分起訴，然
    兩者分別與已起訴部分有單純一罪及想像競合之裁判上一罪
    關係，本院自得併予審理。
  ㈢犯毒品危害防制條例第4條至第8條、第10條或第11條之罪，
    供出「毒品來源」，因而查獲其他正犯或共犯者，減輕或免
    除其刑，同條例第17條第1項定有明文。本案被告雖於警詢
    中供稱本案毒品咖啡包係向綽號「皮獸」之男子購得等語（
    見偵卷第1頁反面），然本案並未因被告供述毒品來源「皮
    獸」，而查獲其他毒品正犯或共犯乙情，有新北市政府警察
    局108年6月18日新北警莊刑字第1083668841號函（見訴字卷
    第45頁）在卷可查，本案自無毒品危害防制條例第17條第1
    項減輕規定之適用。又被告雖於警詢中供述微信暱稱「加菲
    」者即為楊家輝等語（見偵卷第1頁反面），然楊家輝並非
    被告本案毒品之來源，亦不能執此適用上開減輕規定。
  ㈣犯毒品危害防制條例第4條至第8條之罪於偵查「及」審判中
    均自白者，減輕其刑，同條例第17條第2項規定甚明。又按
    毒品危害防制條例第17條第2項關於自白販賣毒品犯行減輕
    其刑之規定，其所謂自白，係指行為人對販賣毒品犯罪事實
    之全部或主要部分為承認犯罪之供述而言。有無營利之意圖
    ，乃販賣毒品與轉讓毒品、為他人購買毒品而幫助施用毒品
    等犯罪之主要分野，亦為各該犯罪異其刑罰輕重之原因，自
    屬販賣毒品犯罪之重要構成要件事實（最高法院103年度台
    上字第919號判決意旨參照）。被告於警詢、偵查中均坦承
    販賣未遂犯行（見偵卷第1頁反面、第39頁），雖於原審審
    理中始終辯稱僅係轉讓，然於提起本件上訴後，業已就營利
    意圖自白坦承不諱，仍應依毒品危害防制條例第17條2項之
    規定，減輕其刑。
  ㈤被告與楊家輝共同與喬裝毒品買家之員警約定交易本案毒品
    咖啡包時，即已著手於販賣毒品，然在交易時因員警未有交
    易真意，並當場表明身分逮捕被告，致毒品交易未能成功，
    故僅止於未遂，爰依刑法第25條第2項之規定，減輕其刑，
    並遞減之。
  ㈥被告及其辯護人上訴意旨略以：被告已坦承犯行，本案有情
    輕法重之情，請依刑法第59條規定減輕其刑云云。惟按刑法
    第59條規定之酌量減輕其刑，必須犯罪另有特殊之原因與環
    境，在客觀上足以引起一般同情，認為即使予以宣告法定最
    低度刑，猶嫌過重者，始有其適用。此所謂法定最低度刑，
    固包括法定最低本刑；惟遇有其他法定減輕之事由者，則應
    係指適用其他法定減輕事由減輕其刑後之最低度刑而言。倘
    被告別有法定減輕事由者，應先適用法定減輕事由減輕其刑
    後，猶認其犯罪之情狀顯可憫恕，即使科以該減輕後之最低
    度刑仍嫌過重者，始得適用刑法第59條規定酌量減輕其刑。
    查被告係具有一般生活經驗之人生，對販賣毒品行為之違法
    性及對社會之危害性應有認識，竟為小利而為本案犯行，已
    有不該，且被告係與共犯楊家輝在社群媒體上張貼販賣毒品
    訊息方式對不特定人伺機兜售毒品，所為助長毒品之氾濫，
    對社會危害性高，客觀上顯不足以引起一般人同 情，且被
    告所犯販賣第三級毒品罪，最輕法定本刑為7年以上有期徒
    刑，經適用刑法第25條第2項、毒品危害防治條例第17條第2
     項規定遞減輕其刑後，法定刑已大幅減輕，客觀上已無情
    輕法重，而有情堪憫恕之情形，自無再依刑法第59條規定酌
    減其刑之餘地。是被告及其辯護人上訴意旨請求再依刑法第
    59條定酌減其刑云云，尚非有據。 
三、撤銷改判之理由：
  ㈠原審判決以被告所犯事證明確，因予論罪科刑，固非無見，
    惟被告提起上訴後，已坦承所犯，原審判決未及審酌上情，
    仍應予撤銷改判。
  ㈡爰以被告之行為人責任為基礎，審酌被告並無前科紀錄，有
    本院被告前案紀錄表在卷可查，素行堪稱良好，且其係因自
    己施用本案毒品咖啡包賸餘，始起心轉賣獲利之犯罪動機與
    目的，及以上開方法販賣之手段，又著手販賣數量復僅為6 
    包，所犯亦僅1次且未遂，及被告與共犯楊家輝共同販賣之
    參與犯罪程度；再兼衡被告於原審否認犯行，嗣於本院審理
    中始坦承之犯後態度，與自述之智識程度，目前從事餐廳廚
    師工作，有正當職業之家庭生活狀況等一切情狀，就被告所
    犯情節，量處如主文第二項所示之刑。
  ㈢被告前未曾因故意犯罪受有期徒刑以上刑之宣告，有本院被
    告前案紀錄表在卷足考，素行尚可，堪認本件僅係因一時失
    慮致罹刑典，又犯後已於本院審理中完全坦承犯行，尚非毫
    無悔意之徒，經此次偵審程序後，當能知所警惕，信無再犯
    之虞。本院認對被告所宣告之刑，確有以暫不執行為適當，
    爰依刑法第74條第1項第1款之規定，併予宣告緩刑5年。又
    為免被告存有僥倖心理，並讓被告能記取教訓，對自身行為
    有所警惕，以彌補所為對社會所造成之潛在性危害，爰依刑
    法第74條第2項第4款規定，並命被告應於判決確定後3個月
    內，向公庫支付新臺幣50,000元，以符緩刑制度之目的。若
    被告未履行，依刑法第75條之1第1項第4款規定，得撤銷緩
    刑。
四、沒收部分
  ㈠按依毒品危害防制條例第18條第1項規定應予沒收銷燬之毒品
    ，以經查獲之第一、二級毒品為限，而毒品依其成癮性、濫
    用性及對社會危害性，共分為四級，上開條例並就製造、運
    輸、販賣、意圖販賣而持有、以非法方法使人施用、引誘他
    人施用及轉讓不同等級之毒品等行為，分別定其處罰，至施
    用或持有第三、四級毒品，因其可罰性較低，除持有第三、
    四級毒品純質淨重20公克以上者，依毒品危害防制條例第11
    條第5 項、第6 項之規定應處以刑責以外，其餘情形未設處
    罰之規定。然鑑於第三、四級毒品均係管制藥品，特於同條
    例第11條之1明定無正當理由，不得擅自持有，另同條例第1
    8條第1項後段則規定查獲之第三、四級毒品，無正當理由而
    擅自持有者，沒入銷燬之。從而，依同條例第18條第1項後
    段應沒入銷燬之毒品，專指查獲施用或持有之第三、四級毒
    品未達純質淨重20公克者而言；倘係查獲製造、運輸、販賣
    、意圖販賣而持有、以非法方法使人施用、引誘他人施用、
    轉讓第三、四級毒品或持有純質淨重20公克以上第三、四級
    毒品，既屬同條例相關法條明文規定處罰之犯罪行為，即非
    該條項應依行政程序沒入銷燬之範圍。再同條例第19條第1
    項所定「其供犯罪所用之物」，係指犯第4條至第9 條、第1
    2條、第13條或第14條第1項、第2項之罪所用之物，不包括
    毒品本身在內，尚不得援引為沒收第三、四級毒品之依據。
    又同條例對於查獲之製造、運輸、販賣、意圖販賣而持有、
    以非法方法使人施用、引誘他人施用、轉讓第三、四級毒品
    及持有純質淨重20公克以上第三、四級毒品之沒收，並無特
    別規定，如其行為已構成犯罪，則該毒品即屬不受法律保護
    之違禁物，應回歸刑法之適用，依刑法第38條第1項之規定
    宣告沒收。扣案之毒品咖啡包6包（毛重共67.07公克，驗前
    淨重共59.63公克，驗餘淨重共57.83公克，見審訴卷第43頁
    ），為被告著手販賣之物，且咖啡包內之褐色粉末含第三級
    毒品4-甲基甲基卡西酮、第三級毒品硝甲西泮及第四級毒品
    硝西泮成分等情，有內政部警政署刑事警察局108 年2月22
    日刑鑑字第1078003494號鑑定書附卷可查（訴字卷第47至48
    頁），另依現行鑑驗技術，包裹上開毒品褐色粉末之包裝袋
    與其內毒品粉末無從析離，且無耗費析離之必要，應認概屬
    毒品之部分，則該等毒品褐色粉末6包（含咖啡包包裝袋6個
    ）均為違禁物，爰依刑法第38條第1項宣告沒收。
  ㈡被告於本院審理中證稱：扣案手機是我的，我用來聯絡本案
    的事情等語（見訴字卷第173 頁），參核證人楊家輝於原審
    審理中證稱：本案我與被告聯絡都是用電話等語（見訴字卷
    第164頁），足見被告以扣案手機（IMEI碼：0000000000000
    00號，含門號0000000000號SIM卡1張）與楊家輝聯絡本案販
    賣毒品之事，則扣案手機（含其中門號0000000000號SIM卡1
     張）係被告販賣毒品所用之物，爰依毒品危害防制條例第1
    9條第1項規定宣告沒收。
  ㈢按刑法上責任共同原則，係指共同實行犯罪行為之人，在合
    同意思範圍以內，各自分擔犯罪行為之一部，相互利用他人
    之行為，以達其共同犯罪之目的者，即應對於全部所發生之
    結果共同負責。亦即責任共同原則僅在處理共同犯罪參與關
    係中責任之認定，與犯罪工具物之沒收重在犯罪預防並遏止
    犯罪，以及犯罪所得之沒收旨在澈底剝奪犯罪利得以根絕犯
    罪誘因，係屬兩事。又沒收固為刑罰與保安處分以外之獨立
    法律效果，但沒收人民財產使之歸屬國庫，係對憲法所保障
    人民財產基本權之限制，性質上為國家對人民之刑事處分，
    對人民基本權之干預程度，並不亞於刑罰，原則上仍應恪遵
    罪責原則，並應權衡審酌比例原則，尤以沒收之結果，與有
    關共同正犯所應受之非難相較，自不能過當。從而，共同正
    犯間關於犯罪所得、犯罪工具物應如何沒收，仍須本於罪責
    原則，並非一律須負連帶責任；況且應沒收物已扣案者，本
    無重複沒收之疑慮，更無對各共同正犯諭知連帶沒收或重複
    諭知之必要，否則即科以超過其罪責之不利責任。因之，往
    昔實務上雖採連帶沒收共同正犯犯罪所得，及就共同正犯間
    犯罪工具物必須重複諭知之相關見解，自不應再予援用，應
    改為共同正犯間之犯罪所得應就各人實際分受所得部分而為
    沒收及追徵；而犯罪工具物須屬被告所有，或被告有事實上
    之處分權者，始得在該被告罪刑項下併予諭知沒收。至於非
    所有權人，又無共同處分權之共同正犯，自無庸在其罪刑項
    下諭知沒收或連帶沒收及追徵（最高法院108年度台上字第1
    001號判決意旨參照）。本件共犯楊家輝所持用之手機，雖
    亦為販賣毒品所用之物，然因被告就該手機並無事實上之處
    分權，且亦未扣案，則參照上開意旨，爰不予宣告沒收，併
    此敘明。 
五、至於共犯楊家輝提供手機供被告刊登本案販賣毒品圖片訊息
    ，嗣又為被告與喬裝毒品買家之員警聯絡交易毒品事宜，此
    部分行為未據檢察官起訴，自應由檢察官另行偵辦，附此敘
    明。
據上論斷，應依刑事訴訟法第369條第1項前段、第364條、第299
條第1項前段，判決如主文。
本案經檢察官莊富棋提起公訴，檢察官許鈺茹到庭執行職務。
中　　華　　民　　國　　109 　年　　4 　　月　　29　　日
                  刑事第十九庭  審判長法　官  曾淑華  
                                      法　官  俞秀美 
                                      法　官  陳文貴
以上正本證明與原本無異。
如不服本判決，應於收受送達後20日內向本院提出上訴書狀，其
未敘述上訴之理由者並得於提起上訴後20日內向本院補提理由書
（均須按他造當事人之人數附繕本）「切勿逕送上級法院」。
                                      書記官  洪宛渝
中　　華　　民　　國　　109 　年　　4 　　月　　29　　日
附錄：本案論罪科刑法條全文
毒品危害防制條例第4條
製造、運輸、販賣第一級毒品者，處死刑或無期徒刑；處無期徒
刑者，得併科新臺幣 2 千萬元以下罰金。
製造、運輸、販賣第二級毒品者，處無期徒刑或 7 年以上有期
徒刑，得併科新臺幣 1 千萬元以下罰金。
製造、運輸、販賣第三級毒品者，處 7 年以上有期徒刑，得併
科新臺幣 7 百萬元以下罰金。
製造、運輸、販賣第四級毒品者，處 5 年以上 12 年以下有期
徒刑，得併科新臺幣 3 百萬元以下罰金。
製造、運輸、販賣專供製造或施用毒品之器具者，處 1 年以上7
 年以下有期徒刑，得併科新臺幣 1 百萬元以下罰金。
前五項之未遂犯罰之。